【裁判字號】    97,海商,13
【裁判日期】    990129
【裁判案由】    損害賠償
【裁判全文】
臺灣臺北地方法院民事判決              97年度海商字第13號
原      告  億協企業有限公司
法定代理人  乙○○
訴訟代理人  李志成律師
被      告  飛鴻國際海空運有限公司
法定代理人  甲○○
訴訟代理人  李念國律師
複  代理人  許智婷律師
上列當事人間請求損害賠償事件，本院於民國99年1月26日言詞
辯論終結，判決如下：
    主      文
被告應給付原告新臺幣貳佰肆拾陸萬柒仟零柒元，及自民國九十
七年六月十一日起至清償日止，按年息百分之五計算之利息。
原告其餘之訴駁回。
訴訟費用由被告負擔百分之二十七，餘由原告負擔。
本判決原告勝訴部分，於原告以新臺幣捌拾貳萬仟元為被告供
擔保後，得假執行；但被告如以新臺幣貳佰肆拾柒萬元為原告預
供擔保，得免為假執行。
原告其餘假執行之聲請駁回。
    事實及理由
壹、程序部分
  (一)按「對於私法人或其他得為訴訟當事人之團體之訴訟，由其
    主事務所或主營業所所在地之法院管轄。」，民事訴訟法第
    2條第2項定有明文。查被告之住所設在臺北市中山區，屬本
    院之管轄區域內，揆諸前揭規定，本院有管轄權。
  (二)查本件載貨證券所載之受貨人為哥倫比亞籍「OTM DOLPHIN
    CARGO LOGISTICS」，屬外國人，而本件系爭航次為自臺灣
    基隆運送至哥倫比亞BUENAVENTURA港，故本件就人、地的部
    分具有涉外因素，且原告起訴主張者乃兩造間之運送契約、
    載貨證券之法律關係，核本件性質屬於私法案件，從而本件
    應為涉外私法案件，而有涉外民事法律適用法之適用。又按
    「法律行為發生債之關係者，其成立要件及效力，依當事人
    意思定其應適用之法律。當事人意思不明時，同國籍者依其
    本國法，國籍不同者依行為地法，行為地不同者以發要約通
    知地為行為地，如相對人於承諾時不知其發要約通知地者，
    以要約人之住所地視為行為地。前項行為地，如兼跨二國以
    上或不屬於任何國家時，依履行地法。」，涉外民事法律適
    用法第6條定有明文，查原告主張其為託運人，而被告為運
    送人，兩造均是依中華民國法律設立之公司，國籍相同，揆
    諸前揭規定，本件關於運送契約、載貨證券之準據法為中華
    民國之法律。
貳、實體部分：
一、原告起訴主張：
  (一)原告於民國96年5月間，與訴外人哥倫比亞之買受人訂立買
    賣契約，約定付款條件為「貨到付款」，在原告收受系爭貨
    物價金後、再將載貨證券正本寄至哥倫比亞，由該買受人持
    之領貨。原告先後委由被告運送系爭3筆貨物至哥倫比亞，
    分別裝載於編號「CAXU0000000、CAXU0000000、MOTU000000
    0」之貨櫃中，並由被告分別簽發編號為：「00000000TAOBU
    A、00000000KEEBUA、KEEBVＺ0000000000」清潔載貨證券（
    下稱系爭91、93、59載貨證券）各3紙正本交付原告；上開
    載貨證券之所有正本迄今仍均為原告所持有。詎原告將系爭
    3筆貨物交運後，均遲未收受系爭貨物買受人給付之貨物價
    金；之後多次聯絡被告詢問系爭3筆貨物在哥國之現況，原
    告並願意另付運費、要求被告將系爭貨物運回臺灣，但均未
    獲被告回應。因原告就系爭貨物仍為「間接占有人」，依法
    亦應認被告之行為已侵害原告之間接占有權利，原告自亦得
    依關於占有之規定要求被告返還占有物。另被告為系爭載貨
    證券簽發人即運送人，對承運貨物本負有裝、卸載及相關照
    護管理之義務，今被告竟然在未收回載貨證券正本之情形下
    ，將系爭貨物交付未持有載貨證券正本之非受貨人之第三人
    ；以上情形均屬於「被告已不能將系爭貨物交付原告」，原
    告就系爭貨物之占有已屬「法律上不能回復」，自屬「貨物
    滅失」之情形，而應對原告負運送契約債務不履行之損害賠
    償責任，且顯然侵害原告對系爭貨物之所有權，則應另對原
    告負侵權行為之損害賠償責任，自不待言。依系爭3筆貨物
    之商業發票，系爭3筆貨物之價金分別為美金170,478元、美
    金88,919.96元、美金106,423.32元。扣除先前買受人已付
    之定金美金73,164.25元後，原告共受有美金292,657.03元
    之損失，依起訴當日1美金係兌換30.682元之新臺幣，原告
    即以此匯率折算本件請求金額為新臺幣（下同）8,979,303
    元（計算式：292,657.03×30.682＝8,979,303，元以下四
    捨五入）。
  (二)被告為系爭貨物之運送人：
    系爭3紙載貨證券均係被告以自己名義所簽發，並記載「託
    運人」（shipper）為原告，被告甚至是在該等載貨證券之
    左下角記載：「FOR DELIVERY OF GOODS PLEASE APPLY TO
    SAMARKANDA」（欲領取貨物、請聯絡哥倫比亞SAMARKANDA公
    司），足認SAMARKANDA公司僅是被告之履行輔助人。至系爭
    載貨證券記載「運費到付」（FREIGHT COLLECT），究其實
    際應為原告與被告間之承攬運送契約約定：被告所得請求之
    承攬運送契約報酬，須由第三人及國外買方負責向被告給付
    。故原告既為系爭承攬運送契約之託運人，被告自有義務對
    原告負擔承攬運送契約之責任。退步言，被告既不爭執其係
    以自己名義簽發系爭載貨證券正本，被告即應為系爭貨物之
    運送人。
  (三)被告未能在目的港收回系爭載貨證券正本始交付貨物，顯然
    違反運送契約或承攬運送契約之注意義務：
    依系爭載貨證券所載，被告所負之承攬運送人責任，始自我
    國基隆至哥倫比亞當地交付系爭貨物為止，故系爭貨物在哥
    倫比亞之放貨及通關事宜，是由被告在當地之履行輔助人所
    辦理。系爭3紙載貨證券正本自被告交付後迄今皆由原告持
    有中，從未在外流通，自不可能由他人持有，詎系爭91、93
    載貨證券所示之貨物在哥國海關被扣留；而系爭59載貨證券
    所示之貨物竟已被無領取權利人領取，被告顯然違反運送契
    約或承攬運送契約之注意義務，無單放貨，而導致系爭貨物
    法律上不能回復占有之滅失，被告應負運送契約債務不履行
    及僱用人侵權行為損害賠償責任。
  (四)被告就系爭貨物之喪失有重大過失，不得主張適用單位責任
    限制：
    本件係因被告之履行輔助人本應向提貨人確認是否有提出載
    貨證券正本才准許放貨，卻未辨識出當地所提出之載貨證券
    文件並非載貨證券正本所致，而該等錯誤僅需稍加核對或向
    被告本人確認即可發現：載貨證券樣式、受貨人名稱均不相
    符，亦即被告既然明知放貨需收回載貨證券正本，亦指定哥
    倫比亞SAMARKANDA公司為其放貨代理人，在未收回系爭載貨
    證券正本時，應即拒絕無權利人之提貨，但被告之履行輔助
    人竟製作他份載貨證券、或是未收回系爭載貨證券便交付貨
    物，自有重大過失，被告應就其履行輔助人之疏失負同一責
    任，自不得主張單位限制責任之利益。
  (五)被告應不得主張免責：
    若受貨人確實怠於受領貨物，被告必可循與原告託運之聯絡
    方式通知原告，但被告從未向原告收取貨物之延滯倉租或任
    何保管費用，導致系爭貨物遭哥國海關沒收或遭他人領走，
    被告竟未注意，亦未告知身為託運人之原告，顯悖其照管貨
    物之義務，就系爭貨物之滅失，應有過失。且被告或其履行
    輔助人未收回載貨證券正本而將貨物放行，顯有重大過失。
    故被告關於系爭貨物之裝卸、搬移、堆存、保管、運送、看
    守，或是系爭貨物「在目的地之交付」等與承攬運送相關之
    事項，未盡必要注意及處置，不論被告是否有免責事由，被
    告仍應就系爭貨物之喪失負賠償之責。何況TEXTILIO LTDA
    公司並非原告或原告指定之受貨人，即便所有提單均係為
    TEXTILIO LTDA公司偽造，亦非原告託運人或受貨人DOLPHIN
    CARGO LOGISTICS之行為，並不符合民法第634條但書規定之
    運送人免責事由，被告自不得主張免負損害賠償責任。
  (六)被告應賠償之數額為8,979,303元；
    系爭貨物於哥國之市價無從查知，依常理，出口價格尚須加
    計成本，應較目的地市價低，故原告僅請求系爭物品出口商
    業發票價值分別為美金170,478元、美金88,919.96元、美金
    106,423.32元；扣除所收取之訂金總額為美金73,164.25元
    後，計算得出之總額美金292,657.03元作為系爭貨物目的地
    之價值，應屬合理。
  (七)原告並無「與有過失」：
    哥國海關扣留沒收系爭91、93載貨證券所示貨物之決定，及
    系爭59載貨證券所示貨物遭被告無單放貨之事實，並非原告
    之任何行為所導致，況依原告與被告間先前委託承攬運送，
    原告均會通知被告：哪些委託運送之貨物正本提單全部尚在
    原告持有中，並未提貨，且原告是在何時寄發提單正本文件
    給買方讓買方領貨，並註明提單編號、裝船日期、貨櫃號碼
    等等，即向被告所交運之貨物，均靠持有全部提單正本來維
    持原告對該貨物之所有權、以及對買方之貨款收取權，原告
    也在寄出提單正本時，一一通知被告。若被告認為原告或原
    告指定之受貨人有遲延領貨、或是明知貨物先被放行才付款
    之事實，為何在每次原告通知被告時，不加以指正？或告知
    原告貨物在當地早已被提領之事實？足見被告抗辯原告就貨
    物之被提領與有過失云云，並不可採。
  (八)本案原告起訴之時間並未罹於時效消滅：
    系爭91、93載貨證券所示貨物之「ETA」即「預計到港日」
    為96年5月22日；但實際運送人MOL公司告知原告該2只貨櫃
    之實際到港日為96年5月29日，故「受領日或應受領之日」
    當然會在96年5月29日之後。而原告係於97年5月27日為起訴
    ，原告起訴並未罹於一年除斥期間。又系爭59載貨證券所示
    貨物記載之裝船日為96年8月19日，無罹於除斥期間之問題
    。
  (九)爰依民法第642條、第962條之規定及載貨證券之法律關係，
    請求被告給付原告8,979,303元及自本起訴狀繕本送達之翌
    日起自清償日止，按按年息5%計算之利息；願供擔保，請准
    宣告假執行。
二、被告則以：
  (一)被告並非運送人，兩造間亦不具任何運送契約關係：
    系爭貨物買賣契約出賣人為原告，買受人即係本案受貨人OT
    M DOLPHIN CARGO LOGISTICS公司（下稱OTM公司），二者間
    就買賣價金約定以FOB為給付條件，故於該買賣契約中，出
    賣人並無為系爭貨物締結運送契約之義務，而買受人所支付
    之價金亦不包括運費。系爭貨物之託運事宜乃係由買受人自
    己負責，出賣人僅需將系爭貨物於買受人所指定之時間交付
    於其所指定之運送人運送即可。是系爭運送契約自應係由買
    受人OTM公司與本案實際運送人MOL公司於哥倫比亞當地所締
    結，被告僅係立於MOL公司之履行輔助人地位，協助MOL公司
    於臺北與原告間之換單事宜，概無與原告間締結運送契約。
  (二)本案原告起訴時已罹於時效消滅：
    退萬步言，縱認被告為系爭運送契約之運送人時，原告仍因
    遲至貨物抵達日96年5月22日後之96年5月27日始於我國法院
    提起本件訴訟，按我國海商法第56條第2項、民法第623條第
    1項之規定，應認為斯時原告對於被告之債務不履行損害賠
    償請求權罹於除斥期間或消滅時效。
  (三)系爭91、93載貨證券所示貨物遭扣押，非可歸責於被告，被
    告依法無庸對原告所受損害負賠償責任：
    若認系爭運送契約確係成立於兩造之間，然依我國駐哥倫比
    亞代表處於98年8月25日哥倫字第117號回函（下稱系爭回函
    ）第(四)點所載：「…載貨證券號碼：00000000TAOBUA、0000
    0000KEEBUA…由於提貨人Textilio Ltda.公司除並未獲哥國
    政府許可進口紡織產品外，並涉嫌低報貨價、偽造發票及洗
    錢等行為，前二筆貨物已遭哥國海關及檢察官扣押及沒入。
    」，是該等貨物於運抵哥倫比亞當地後，乃係因受貨人自己
    違法行為而導致託運貨物遭哥國政府扣押，概非被告所得以
    監督控制，不可歸責於被告，依法被告無庸就該等貨物負損
    害賠償責任。至於原告當庭提出原證8之偽造提單，被告否
    認其形式之真正；且被告業已聯絡當地代理SAMARKANDA公司
    ，其表示不曾見過該提單，且該提單並非其所簽發，更不清
    楚為何受貨人記載欄有所出入等語；是該偽造提單究竟從何
    而來，且是否為已偽造發票之受貨人所另行偽造？被告均不
    知悉，亦與之無涉。原告概不得提出一來源不明之文件而諉
    稱該等貨物遭扣押乃係因被告代理人偽造提單所致云云，且
    與我國駐外辦事處於當地調查之結果不符，原告自應為此一
    主張負舉證之責。
  (四)系爭59載貨證券所示貨物，被告亦不負損害賠償之責：
    若認系爭運送契約確係成立於兩造之間，然依前述回函第(二)
    、(三)點所載：「（於放行他國進口貨物時，是否應由受貨人
    持該貨物之載貨證券向哥國海關或自由貿易區領取該貨物？
    ）是」、「（當貨物進入海關或自由貿易區檢驗、照管之程
    序時，運送人有無介入並指揮該貨物移動、儲藏之可能？）
    無可能」，則系爭貨物放貨程序概非由被告所決定，系爭貨
    物運抵目的地港後，業按當地法令卸入海關倉庫儲放，嗣後
    受貨人向海關申請放貨時，海關一時不察，逕將該貨物無端
    放與未持載貨證券領貨之受貨人，此非屬被告所得監督控制
    之範圍，是被告概無可能為當地政府海關作業上之疏失承擔
    賠償責任。再者，如系爭貨物入倉係根據當地法令規定時，
    貨物寄倉期間所生滅失危險，亦應由受貨人負擔，本件系爭
    貨物既係按當地法令規定而進入海關倉庫儲放，斯時貨物毀
    損滅失危險已依法移轉予受貨人承擔，概與運送人即被告無
    涉。換言之，被告將系爭貨物按當地法令規定交由海關倉庫
    管領時，因無插手海關倉庫內部管理儲存暨放貨流程之可能
    ，是認為斯時本案被告業已完成其運送人責任，縱嗣後發生
    損害，均不得向被告請求損害賠償。
  (五)原告就系爭59載貨證券之貨物已與哥倫比亞當地之買家達成
    和解，是其損害業遭填補，自不得再向被告請求賠償：
    若認系爭運送契約確係成立於兩造之間，且該貨物遭未持載
    貨證券正本之受貨人所提領之損害係可歸責於被告時，原告
    所受損害即應認為「如按一般領貨程序所應取得之貨款」無
    疑。惟若嗣後原告與哥國買方間業就上開貨款已達成和解時
    ，原告未收受貨款之損害即因雙方和解而受填補，財產總額
    更未因此而減少，是不得另行再向被告請求。
  (六)原告請求之損害賠償金額於法無據：
    原告就其請求之損害賠償金額，自應依其「應交付時」「目
    的地」之價值計算之，系爭貨物依約究應於何時交付？其目
    的地之價值為何？依民事訴訟法第277條規定，均應由原告
    負舉證責任。本案原告固提出商業發票，而謂其受有所載金
    額之損害云云，惟商業發票所示金額是否等同於貨物價值，
    已有疑問，更遑論用以證明系爭貨物「應交付時」之「目的
    地價值」？原告所憑無據甚明。
  (七)被告得主張單位責任限制：
    系爭59載貨證券所示之貨櫃，淨重25973.5公斤，以重量計
    算之賠償價值較高，是縱認定被告就本案損害負賠償責任時
    ，依法亦僅於51947個特別提款權（SDR）之責任限度內負擔
    無疑。
  (八)答辯聲明：原告之訴及假執行聲請均駁回；倘受不利判決，
    願供擔保，請准宣告免為假執行。
三、不爭執事項
  (一)被告分別於96年4月26日及同年8月19日，簽發清潔載貨證券
    編號「00000000TAOBUA、00000000KEEBUA」、「KEEBUＺ0000
    000000」（即系爭91、93、59載貨證券）3份正本交付予原
    告，而原告現仍持有上開3份載貨證券正本各3紙（見本院卷
    第6至8頁）。
  (二)原告與其哥國之買方就系爭3筆貨物皆約定以FOB為其買賣貿
    易條件。
四、得心證理由
  (一)原告主張其分別於96年4月、8月間，將系爭3筆貨物委託被
    告承攬運送，始自我國基隆至哥倫比亞當地交付系爭貨物為
    止，被告並因此簽發系爭91、93載貨證券及系爭59載貨證券
    予原告，依民法第664條規定，應對原告負運送人責任之情
    ，業據提出系爭3紙載貨證券為證（見本院卷第6至8頁），
    而觀系爭載貨證券，其上記載簽發人是被告、託運人是原告
    、受貨人OTM DOLPHIN CARGO LOGISTICS公司、裝載港基隆
    、卸貨港哥倫比亞BUENAVENTURA等，則被告既然記載原告是
    託運人，並被告先是承認伊是系爭運送契約之運送人（見本
    院卷第37、38頁），嗣才又否認伊非系爭運送契約之運送人
    ，鑑於被告係專業之海運公司，對於是否伊是否為系爭運送
    契約之運送人，理當知悉甚詳，故被告嗣後否認是運送人，
    應係基於訴訟之考量，自以被告先前之陳述較為可信，因此
    ，堪認原告主張之前開事實為真實。
  (二)按「關於物品之運送，因喪失、毀損或遲到而生之賠償請求
    權，自運送終了，或應終了之時起，一年間不行使而消滅。
    」、「貨物之全部或一部毀損、滅失者，自貨物受領之日或
    自應受領之日起，一年內未起訴者，運送人或船舶所有人解
    除其責任。」，民法第623條第1項、海商法第56條第2項分
    別定有明文。查系爭91、93載貨證券所示之貨物於96年5月
    30日運抵目的港，而系爭59載貨證券所示之貨物於96年9月
    16日運抵目的港之事實，有本件實際運送之MOL公司（商船
    三井股份有限公司）98年12月7日函在卷可考（見本院卷第
    238至241頁），又原告是於97年5月27日提起本件訴訟，有
    本院收狀戳章可稽（見本院卷第2頁），距離96年5月30日、
    96年9月16日尚未逾1年期間，揆諸前揭規定，並未逾1年之
    除斥期間或消滅時效期間。
  (三)按載貨證券有數份者，在貨物目的港請求交付貨物之人，縱
    僅持有載貨證券一份，運送人或船長不得拒絕交付；不在貨
    物目的港時，運送人或船長非接受載貨證券之全數，不得為
    貨物之交付；運送人對於承運貨物之裝載、卸載、搬移、堆
    存、保管、運送及看守，應為必要之注意及處置；又因有權
    力者之拘捕、限制或依司法程序之扣押所發生之毀損或滅失
    ，運送人或船舶所有人不負賠償責任，海商法第58條第1項
    、第63條、第69條第1項第8款分別定有明文。次按受貨人請
    求交付運送物時，應將提單交還；運送人對於運送物之喪失
    、毀損或遲到，應負責任，但運送人能證明其喪失、毀損或
    遲到，係因不可抗力或因運送物之性質或因託運人或受貨人
    之過失而致者，不在此限，民法第630條、第634條亦分別定
    有明文。末按損害賠償之債，以有損害之發生及有責任原因
    之事實，並二者之間，有相當因果關係為成立要件，因此，
    損害之發生與運送人之未完全履行運送契約或侵權行為，並
    無相當因果關係，運送人即無庸負責。
  (四)關於系爭91、93載貨證券所示貨物部分
  1.依我國駐哥倫比亞代表處於98年8月25日哥倫字第117號回函
    所載，該代表處係向波哥大自由貿易區倉儲公司ALMASEAIR
    公司查詢結果：
  當地處理他國進口貨物之放行程序：依據哥國法律，提貨人
    需提示發貨人（即本件被告）」製發之貨物正本提單（B/L
    ）及出口商提供之正本商業發票，本地物流公司憑該正本B/
    L製發之HOUSE B/L及提貨人之相關進口許可文件等，方能據
    以辦理提關。
  於放行他國進口貨物時，是否應由受貨人持該貨物之載貨證
    券向哥國海關或自由貿易區領取該貨物？是。
  當貨物進入海關或自由貿易區檢驗、照管之程序時，運送人
    有無介入並指揮該貨物移動、儲藏之可能？無可能。
  載貨證券號碼00000000TAOBUA、00000000KEEBUA，由於提貨
    人Textilio Ltda.公司除並未獲哥國政府許可進口紡織產品
    外，並涉嫌低報貨價、偽造發票及洗錢等行為，前二筆貨物
    已遭哥國海關及檢察官扣押及沒入等語（見本院卷第146至1
    49頁）。
  2.據該函所載，系爭91、93載貨證券所示之貨物，業因提貨人
    Textilio Ltda.公司未獲哥國政府許可進口紡織產品，並涉
    嫌低報貨價、偽造發票及洗錢等行為，而遭哥國海關及檢察
    官扣押及沒入，亦即在哥倫比亞的提貨人要先出具提單及商
    業發票正本，經由本地物流公司憑正本提單換發之HOUSEB/L
    ，才向當地海關辦理「提關」。但據本件實際運送之MOL公
    司（商船三井股份有限公司）98年12月7日函所載（見本院
    卷第238至241頁）：「1.放貨過程：哥倫比亞收貨人必須完
    成所有報關程序（包含繳交關稅…）後，再以正本載貨證券
    與運送人代理換領小提單提貨。2.貨物抵達港口後，是由哥
    倫比亞海關監管該貨物。3.載貨證券是由運送人審核並確認
    。然放貨與否，係收貨人完成所有報關手續，貨物由海關認
    定核准放行。4.載貨證券之正本係由運送人收回。」，係指
    受貨人需先辦理所有報關手續，經海關核准放行後，才持載
    貨證券正本向運送人之當地代理人如倉儲或物流公司換領小
    提單，再持以提領貨物，此與前開我國駐哥倫比亞代表處函
    所指，需先持提單正本及商業發票，由當地物流公司憑該正
    本提單製發之HOUSE B/L及提貨人之相關進口許可文件等，
    方能據以辦理「提關」等語，並不相違背。因此，堪認是由
    受貨人向哥倫比亞海關辦理所有報關手續後，才持載貨證券
    正本向運送人提領貨物。查本件於自稱受貨人Textilio
    Ltda.公司向哥倫比亞海關辦理報關手續時，即因該公司未
    獲哥國政府許可進口紡織產品，並涉嫌低報貨價、偽造發票
    及洗錢等行為，而遭哥國海關及檢察官扣押及沒入，亦即，
    在該公司持載貨證券向被告或其代理人提領系爭貨物前，已
    因該公司之違法行為，致使系爭91、93載貨證券所示貨物遭
    哥國海關扣押及沒收，從而，堪認系爭91、93載貨證券所示
    貨物之滅失與被告無關，亦即與被告之行為無因果關係，揆
    諸前揭規定及說明，被告自無庸負運送契約、載貨證券及侵
    權行為之損害賠償責任。
  3.原告固主張被告於哥國當地之代理人變造系爭載貨證券，致
    使Textilio Ltda.公司得據以辦理報關手續，並因而造成系
    爭貨物滅失云云，並提出所謂之變造載貨證券2紙為證（見
    本院卷第79、80頁），然為被告所否認，而僅據該2紙載貨
    證券（見本院卷第79、80頁）亦無從逕以遽認識被告之代理
    人所變造或偽造，故原告上開主張尚難採信。另原告提出哥
    國律師所出具之意見表示：「（一）在哥倫比亞境內，任何
    貨物要從港口運出至FREEZONE，只能提示正本提單才能從港
    口領出。（二）至於提單00000000KEEBUA和00000000TAOBUA
    之貨櫃號碼CAXU0000000和CAXU0000000已進入到FREE ZONE
    （免稅區）內，所以受貨人必然是持正本提單來做這項運作
    。（三）櫃號00000000KEEBUA及00000000TAOBUA輸送之貨物
    ，已在受貨人的申請下，從哥倫比亞的Buenaventura港口轉
    運到波哥大的免稅區，受貨人一定是有提示正本提單才能執
    行此動作。（四）從Buenaventura港出來要運送到哥倫比亞
    別的城市(波哥大)的倉庫或免稅區必須要提示正本的提單連
    同承運人的放行證明。這個動作只能在有正本提單下進行…
    。」等語（見本院卷第105至110頁），因係該律師之個人意
    見，且與前述我國駐哥倫比亞代表處函、實際運送人MOL公
    司函不同，尚難採信。
  (五)關於系爭59載貨證券所示貨物部分
  1.依我國駐哥倫比亞代表處於98年8月25日哥倫字第117號回函
    所載，系爭59載貨證券所示貨物已被提領（見本院卷第148
    頁），又系爭59載貨證券正本3紙現均仍在原告持有中，且
    原告未以書面或口頭通知被告得放領該筆貨物之事實，為被
    告所不爭執，因此，堪認被告係在未取回任何1份系爭59載
    貨證券正本之情形下，即放領系爭59載貨證券所示貨物，揆
    諸前揭海商法及民法規定，被告顯然違反對該筆貨物之照管
    義務，應對原告因此所受之損害負賠償之責。
  2.按民法上所謂過失，以其欠缺注意之程度為標準，可分為抽
    象的過失、具體的過失，及重大過失三種。應盡善良管理人
    之注意（即依交易上一般觀念，認為有相當知識經驗及誠意
    之人應盡之注意）而欠缺者，為抽像的過失，應與處理自己
    事務為同一注意而欠缺者，為具體的過失，顯然欠缺普通人
    之注意者，為重大過失。故過失之有無，抽像的過失，則以
    是否欠缺應盡善良管理人之注意定之，具體的過失，則以是
    否欠缺應與處理自己事務為同一之注意定之，重大過失，則
    以是否顯然欠缺普通人之注意定之。有最高法院42年台上字
    第865號判例意旨可資參照。查系爭貨物喪失之原因，是因
    被告之代理人或履行輔助人未收回任何1份系爭59載貨證券
    正本即交付該貨物所致，而該等錯誤僅需稍加注意即能避免
    或稍加核對即可發現受貨人名稱不相符合，卻仍未發現其中
    資料不相符合，因此，被告之代理人或履行輔助人之前揭疏
    失，顯然欠缺普通人之注意，而有重大過失。
  3.按除貨物之性質及價值於裝載前，已經託運人聲明並註明於
    載貨證券者外，運送人或船舶所有人對於貨物之毀損滅失，
    其賠債責任，以每件特別提款權666.67單位或每公斤特別提
    款權2單位計算所得之金額，兩者較高者為限。由於運送人
    或船舶所有人之故意或重大過失所發生之毀損或滅失，運送
    人或船舶所有人不得主張第2項單位限制責任之利益。海商
    法第70條第2項、第4項分別定有明文。查被告之代理人或履
    行輔助人就系爭59載貨證券所示貨物喪失之前揭疏失，顯然
    欠缺普通人之注意，而有重大過失已詳如前所述，應與被告
    之過失同視，揆諸前揭規定，被告不得主張單位限制責任之
    利益。
  4.原告得請求賠償之金額為何？
  按運送物有喪失、毀損或遲到者，其損害賠償額，應依其應
    交付時目的地之價值計算之；運費及其他費用，因運送物之
    喪失、毀損，無須支付者，應由前項賠償額中扣除之，民法
    第638條第1項、第2項定有明文。而所謂「交付時目的地之
    價值」，係指到達目的地港貨物完好之市價而言，一般包括
    成本、保險、運費、關稅、管理費用及合理利潤在內。衡諸
    常情，出口貨物至目的地港之銷售價格，一般係以在臺灣購
    買之成本加上運送、關稅等費用，再加上其應有之利潤計算
    ；又衡以進口貨物之進口價格原則上較目的地相同貨物之市
    場價格便宜，乃為常態，因此請求權人依目的地港進口貨物
    之進口價格當作目的地之市價請求賠償，並無不合（最高法
    院98年台上字第31號判決要旨參照）。
  依前述我國外交部駐哥倫比亞代表處98年10月7日回函所載
    ：「相關貨品於哥國市價一節，經洽請哥國紡織品生產業者
    同業公會提供相關資料，獲復以：鑒於價格之訂定係廠商個
    別行為，該會無法亦難以提供相關資料」等語（見本院卷第
    165頁），因此無法查知96年9月間該筆貨物於哥倫比亞之市
    價。
  查系爭59載貨證券所示貨物之買賣契約出賣人為原告，買受
    人即受貨人OTM公司，就買賣價金約定以FOB為給付條件，此
    為兩造所不爭執，而所謂FOB，乃係Free On Board之意思，
    即買賣價金不包含運費等費用，準此，本件原告請求以系爭
    59載貨證券所示貨物之價格即較目的地之市價為低之價格，
    作為目的地之市價，請求上訴人賠償其所受損害，即無不合
    。而依原告所提該貨物出口所開立之商業發票（見本院卷第
    13、14頁）所示，該貨物之價格為美金106,423.32元，依前
    揭民法規定扣除運費美金4,800元（見本院卷第13、14頁）
    ，以及扣除原告所陳其買受人已付之定金美金21,284.66元
    （見本院卷第15頁），總計為美金80,405.69元（106,423.3
    2－4,800－21,284.66＝80,405.69），以原告97年5月27日
    起訴當日1美元兌新臺幣30.682之現金賣出匯率（見本院卷
    第16頁），折算為新臺幣2,467,007元（80,405.69×30.682
    ＝2,467,007，元以下四捨五入）。
  被告抗辯原告已與其買受人和解，該買受人並已支付第1期
    和解金，應自賠償金額中扣除等語，然為原告所否認，而被
    告所提抵押權設定證明及其中文譯本與伊當地代理人之電子
    郵件（見本院卷第258、278至284頁），尚不足以證明伊所
    抗辯之事實，因此，被告前揭抗辯之事實，尚難採信。另被
    告並未舉證證明原告就系爭59載貨證券所示貨物之喪失有何
    與有過失之行為，是被告1辯稱原告與有過失云云，尚無可
    取。
  5.綜上所述，原告因系爭59載貨證券所示貨物喪失得請求被告
    賠償之金額為2,462,007元
六、按給付無確定期限者，債務人於債權人得請求給付時，經其
    催告而未為給付，自受催告時起，負遲延責任。其經債權人
    起訴而送達訴狀，或依督促程式送達支付命令，或為其他相
    類之行為者，與催告有同一之效力，民法第229條第2項定有
    明文。次按應付利息之債務，其利率未經約定，亦無法律可
    據者，週年利率為5%；又遲延之債務，以支付金錢為標的者
    ，債權人得請求依法定利率計算之遲延利息，民法第203條
    、第233條第1項分別亦有明文。綜上，原告依民法第634條
    規定及載貨證券之法律關係，請求被告給付2,467,007元，
    及自起訴狀繕本送達之翌日即97年6月11日起至清償日止，
    按年息5%計算之利息，均屬有據，應予准許，故原告同時依
    據侵權行為、占有之法律關係請求，即無庸再行審究。
    原告逾此部分之請求，則屬無據，應予駁回。
七、本件事證業已明確，兩造其餘主張陳述及所提之證據，經本
    院審酌後，認均不足以影響本判決之結果，均毋庸再予論述
    ，附此敘明。
八、兩造復均陳明願供擔保請求宣告假執行及免為假執行，經核
    原告勝訴部分，均無不合，爰分別酌定相當之擔保金額，予
    以准許。至原告敗訴部分，即失所附麗，併駁回之。
九、據上論結，原告之訴為一部有理由、一部無理由，爰依民事
    訴訟法第79條、第390條第2項、第392條第2項，判決如主文
    。
中    華    民    國    99    年    1     月    29    日
                  民事第一庭    法  官  賴秀蘭
以上正本係照原本作成
如對本判決上訴，須於判決送達後20日內向本院提出上訴狀
中    華    民    國    99    年    1     月    29    日
                                書記官  李佩芳

司法院資訊處製作；財團法人民間司法改革基金會備份。
